臺灣臺北地方法院民事判決　　　　　　　88年度訴字第4843號
　　原　　　告　丁○○
　　　　　　　　戊○○○
　　共　　　同
　　訴訟代理人　詹文凱律師
　　複　代理人　李富祥律師
　　被　　　告　乙○○
　　　　　　　　丙○○
　　上　列二人
　　訴訟代理人　蔡仲誦律師
　　被　　　告　己○○　　住苗.
　　　　　　　　　　　　　　號.
　　　　　　　　國立臺灣大學醫學院附設醫院
　　　　　　　　　　　　　設臺.
　　上　列一人
　　法定代理人　庚○○　　住同.
　　共　　　同
　　訴訟代理人　李平義律師
上列當事人間請求損害賠償事件，本院於中華民國96年6月6日言
詞辯論終結，判決如下：
    主      文
原告之訴及假執行之聲請均駁回。
訴訟費用由原告負擔。
    事實及理由
一、被告國立臺灣大學醫學院附設醫院（下稱臺大醫院）之法定
    代理人原為甲○○，嗣於民國94年8月1日變更為庚○○，有
    國立臺灣大學聘函在卷可稽（見卷三第160、161頁），茲經
    其聲明承受訴訟（見卷三第159頁），核無不合，先予敘明
    。
二、原告主張：
  (一)緣廖佳寬於民國86年間因懷孕至臺大醫院就診檢查，主治醫
    師為被告乙○○，廖佳寬於86年9 月20日因喝水會痛、呼吸
    會喘而掛急診，婦產科總醫師認為得提早開刀，聯絡乙○○
    醫師診視，但為其所拒。廖佳寬因仍感覺不適，又於86年 9
    月22日至臺大醫院掛急診，並轉往產科，於翌日（23日）上
    午以剖腹產方式產下2 名男嬰，於同日上午11時廖佳寬進入
    恢復室後，當時血壓為120/75mmHg至150/80mmHg、心跳過快
    ，躁動不安，雖有神智不清之現象，惟仍可認出其姊廖玉端
    。同日下午1 時許，廖佳寬持續躁動不安，經護士以電話向
    乙○○請示，乙○○在未到現場親自觀察病人的情況下，逕
    自判斷廖佳寬症狀係精神方面問題，而指示請精神科醫師會
    診，未考慮是否有其他原因而併請其他科醫師會診，並由住
    院醫師即被告丙○○診治。下午2 時30分許，經精神科會診
    後，認定廖佳寬非精神方面疾病，可能為其他原因引起之腦
    部（即神經系統）病變，建議作包括抽血在內之詳細檢查，
    惟丙○○未立即照辦。下午3 時30分，廖佳寬心跳異常快速
    ，呼吸急促、躁動依舊、意識混亂，血壓降到90/60 mmHg，
    且廖佳寬除當日下午2時前曾有400cc之尿量外，之後即未排
    尿。下午4 時，由護士即被告己○○接班後，就廖玉端詢問
    何以無尿液排出，答稱一陣子沒尿無妨。而丙○○仍堅持係
    精神方面問題，並為廖佳寬注射一劑鎮靜劑，廖佳寬變成時
    睡時醒，睡著時間愈來愈長，直至下午4 時45分許，方有一
    位實習醫師替廖佳寬抽血。同日下午5 時許，廖佳寬仍然無
    尿液排出，逐漸安靜下來，意識逐漸下降，陷入昏迷狀態。
    下午6 時30分，廖佳寬之手指開始發紫、口吐白沫、呼吸急
    促，經急救小組急救並施打大量強心針後，均無效果，陷入
    深度昏迷，此時方檢視抽血檢驗報告，發現廖佳寬有酸血症
    等異常現象。待7 時許轉至外科加護病房時，廖佳寬已呈現
    瞳孔放大、無自主呼吸，僅能依賴呼吸器維持呼吸，至86年
    9月24日凌晨3點05分，廖佳寬心跳停止，經醫師宣告死亡。
  (二)被告等醫療過程顯有過失：
    １乙○○為廖佳寬主治醫師，對於廖佳寬86年9 月22日入院
      待產時告知身體不適及有畏寒顫抖等症狀竟未加注意，逕
      以玩笑方式回應。另對於廖佳寬生產後躁動、神智不清、
      心跳持續過速及血壓下降等症狀亦未前來診治，且未立即
      通知相關科別醫師會診，致延誤病情，終使廖佳寬未獲適
      當之醫療而死亡，其醫療行為顯有疏失。
    ２丙○○為當時住院醫師，對家屬一再反應廖佳寬心跳急促
      、無排尿、躁動、血壓下降等警訊未加注意，亦未及時採
      取必要之檢查及診治措施，過於輕率，致廖佳寬無法於最
      快時刻獲得救治而死亡，亦有業務上之過失。
    ３己○○為負責照顧廖佳寬之護理人員，對於家屬告知廖佳
      寬之症狀及測量血壓過低等情形均未立即通知主治及住院
      醫師，卻回答以「我們比你們內行」、「你很關心這個數
      字嗎？」等語，其執行護理工作之態度輕率，並導致延誤
      醫治時間，亦有過失。
    ４臺大醫院所屬醫師及護理人員於廖佳寬有緊急症狀時，竟
      未及時施救，對會診及醫事檢驗時間一再拖延，血液檢驗
      結果過晚告知住院醫師，更至當日下午6 時30分方施以急
      救，致延誤時機，對其所屬醫護人員之監督有明顯之疏失
      。
  (三)乙○○、丙○○、己○○成立共同侵權行為，臺大醫院為僱
    用人，就渠等監督有疏失，依民法第一百八十五條及第一百
    八十八條第一項之規定，被告應連帶負損害賠償責任。原告
    丁○○、戊○○○為廖佳寬之父、母，爰依民法第一百九十
    四條規定，請求非財產上損害賠償各新臺幣（下同）200 萬
    元。又臺大醫院為提供醫療服務之企業經營者，對所提供之
    醫療服務應確保無安全或衛生上之危險，其所屬醫療人員無
    視提供之醫療服務對廖佳寬生命造成危險，未於事前及事後
    為避免危險發生或擴大之防範或醫療行為，依消費者保護法
    第七條之規定，亦應負連帶賠償責任。
  (四)聲明：１被告應連帶給付原告丁○○200 萬元及連帶給付原
    告戊○○○200 萬元，及自起訴訴狀繕本送達之翌日起至清
    償日止，按年息百分之五計算之利息。２願供擔保請准宣告
    假執行。
三、被告答辯：
  (一)廖佳寬死亡原因為生產時併發羊水栓塞合併血管內瀰漫性凝
    血，致呼吸衰竭而死亡：
    １從廖佳寬於86年9月23日下午6時30分突然心跳停止，必須
      施行心肺復甦術看來，此現象合乎臨床上突發的心肺停止
      （Cardiopulmonary arrest）症狀，同時從廖佳寬血小板
      在術前的174,000 降到73,000，以及凝血時間延長判斷，
      廖佳寬發生了凝血功能異常（Coagulopathy）的徵候，即
      瀰漫性血管內凝血（ DIC），並排除其他可能之原因，臨
      床上已可認定是羊水栓塞症。
    ２廖佳寬生產過程業已排除了胎盤早期剝離的可能性，且廖
      佳寬沒有高血壓病史，故去除子癇前症的可能性，廖佳寬
      並無此胎死腹中及高張溶液引產的病史故可以去除，又廖
      佳寬並無體溫升高（發燒至39度以上）的症狀，術前的白
      血球也不高，故重度敗血症也去除，再者廖佳寬並無明顯
      極度黃疸現象，而病理檢查亦排除急性脂肪肝的可能，去
      除所有其他原因之後，廖佳寬確係因為突發性之心肺停止
      合併凝血功能異常而死亡，其死亡原因為羊水栓塞症。
  (二)羊水栓塞除了常見如突然性低血壓、缺氧及消耗性凝血病變
    外，還可能有肺水腫、發紺、抽搐等症狀，因致死率高，多
    數確定診斷源自於死後解剖，而發生時機亦多為生產過程中
    或產後就發生，廖佳寬在產後8 小時後方有急性症狀，屬於
    罕見的產後型羊水栓塞症。至於廖佳寬於產前有便秘及呼吸
    等不適現象，此為懷有雙胞胎者多會有的情形。乙○○對於
    廖佳寬產後所發生的不適，均有會診相關醫師做處置，並無
    延誤。況羊水栓塞，即使接受積極的治療，仍然有很高的死
    亡率，被告應無疏失之處。
  (三)被告對廖佳寬之照顧並無疏失：
    １生產前一天之檢查與照顧：
      廖佳寬自住院起，臺大醫院即給予最嚴密之照顧，廖佳寬
      於開刀前1 天心搏過速，臺大醫院即已緊急照會內科醫師
      ，並給心電圖、心臟超音波檢查。廖佳寬有畏寒及顫抖現
      象，亦已給施予抽血，檢查有無貧血、白血球增加的現象
      ，廖佳寬之體溫檢查也證明沒有發燒現象，心臟科醫師至
      深夜11時亦為廖佳寬作心臟超音波，且在廖佳寬產後的第
      1 個6小時內，共作了2次跨科照會（精神科及神經科），
      1 次心電圖檢查以及多次抽血檢查，包括：血液氣體分析
      、肝腎功能檢查、血糖檢查、血液全血球檢查、血液凝固
      速率檢查、以及血中氨氣檢查等，共計25項抽血項目，對
      其照顧從未懈怠。
    ２生產手術後到下午1時30分許之照應：
      廖佳寬術後在恢復室之血壓穩定，血中氧氣飽和度佳，顯
      示手術後之復原狀況良好，但由於廖佳寬有出現譫妄及失
      定向感等精神疾病症狀，故建議緊急照會精神科醫師前來
      診視，以先去除產後急性精神病之可能，此係合乎醫學判
      斷之處置。又乙○○在為廖佳寬手術之後，接著再為另外
      兩名孕婦實施剖腹生產，下午1 時乙○○尚在開刀房手術
      中，恢復室護士對於廖佳寬的精神症狀只能以電話向乙○○呈報，而乙○○在開完刀後，於下午1 時30分即立刻到
      恢復室親自診視廖佳寬，並再交待緊急照會精神科及回到
      產後病房注意觀察，且丙○○在照會精神科之同時，亦多
      次前往病床探視廖佳寬，並未怠忽職守。
    ３下午2時至下午5時之照應：
      (1)丙○○於下午2 時即發出緊急照會單，並以電話告知精
        神科醫師，精神科醫師於3 時來到病房，開始診治廖佳
        寬，而丙○○在精神科看完廖佳寬後，於下午3時30 分
        填寫照會單並完成照會手續，此時已經接近下午4 點。
        此時因廖佳寬心跳快速及呼吸急促，故丙○○給予心電
        圖檢查，檢查結果顯示廖佳寬並無心律不整，僅係單純
        心搏快速現象，丙○○遂囑咐給予廖佳寬氧氣供給，而
        廖佳寬症狀有改善，血壓也由90/60 mmHg回升到110/80
        mmHg，丙○○在給予廖佳寬心電圖檢查及氧氣供應之後
        ，便依據照會醫師之意見，開出抽血檢驗單並通知護士
        做抽血準備，此時約為4 時20分到30分左右，己○○於
        接到抽血醫囑後，備妥試管並請值班實習醫師抽血，之
        後通知工友即刻將檢體送到檢驗部，送出時間約為4時4
        5 分。丙○○在此時已先以電話告知神經科有緊急照會
        ，並於下午5 時送出緊急照會單，丙○○及己○○在檢
        體送出後，仍多次前往病房診視廖佳寬，並且每隔10分
        鐘左右追蹤抽血結果，直至抽血結果於下午5 時45分出
        來。
      (2)至於尿液量的紀錄，依臺大醫院標準程序是術後交班時
        紀錄1 次，且是記錄在「生命徵象及病況流程表」中，
        廖佳寬之尿液記錄，己○○於下午2 時40分交班時記錄
        約400 CC，至於下次紀錄尿液量時間是己○○交班給大
        夜班之時間，約是下午10時40分左右。因廖佳寬於下午
        6 時30分開始急救，故病歷上尚未登錄尿液量應屬合理
        ，雖己○○尚未登錄尿液量，但己○○仍持續注意到導
        尿管管壁內仍有尿液緩慢流出，並非完全無尿，己○○
        還向家屬表示有在注意尿量，並且會繼續觀察。
    ４下午5時到6時30分之照應：
      乙○○於看完門診後約在下午5 時即前來診視廖佳寬，廖
      佳寬在使用氧氣之下意識狀態已略微改善，乙○○並指示
      丙○○需照會神經科及追蹤抽血結果，當時約為5 時20分
      ，惟丙○○先前即已電告神經科，並於5 時即已送出照會
      單。乙○○此時追蹤抽血結果，但是電腦上仍未見結果，
      由於神經科醫師尚未前來，乙○○仍留在病房內，一方面
      探視其他床的病人，一方面等候神經科醫師。丙○○連絡
      神經科照會醫師，對方表示照會醫師正在看門診，只要門
      診結束就會立即過來，丙○○在緊急照會之後，仍積極連
      絡，同時間己○○亦多次探視病人，並有留意其尿量。當
      日下午5 時45分血液檢驗報告出來，顯示廖佳寬有酸血症
      ，惟在神經科醫師來到病房之時，廖佳寬突然發生抽搐及
      心跳停止現象，醫護人員在緊急呼叫院內心肺復甦術小組
      前來之同時，便立即在病床上施予急救，被告等對廖佳寬
      之照顧並無懈怠或疏忽之處。
  (四)於醫學文獻上中常有報導產後原生性精神病（ Postpartum
    Psychosis,William Obstetrics, 20t hedition, P565），
    廖佳寬於手術後由恢復室回到病房後，是時而安靜，時而激
    動，大吵大鬧，吵著要喝水，吃東西，躁動不安，醫師前去
    解釋術後暫時無法飲食也不遵守，廖佳寬表現出失定向感及
    譫妄等精神科方面之症狀，此在護理紀錄上記載甚明，並非
    家屬所說的「開完刀就沒有清醒過」。廖佳寬之症狀與產後
    精神病之症狀完全吻合，而治療方面也顯示應該轉介給精神
    科醫師，由於廖佳寬剛開完刀，所以暫時不能將廖佳寬轉介
    出去，因此乙○○指示照會精神科醫師前來，此作法是依照
    「威廉氏產科學」（婦產科聖經）第21版之1422頁之指示實
    施，完全正確。至於護理紀錄上所記載「prn serenance 1
    Amp im st」，prn的意思是「有需要時執行」，原告質疑有
    施打鎮靜劑（Serenance ）部分亦非可採。又一般產婦在產
    後的白血球數目可以到達30,000/ML ，廖佳寬產後白血球數
    目為25,000/ML ，仍在正常範圍。再按臨床上的休克乃伴隨
    低血壓而來，根據哈里遜內科學對於低血壓之定義為平均動
    脈血壓低於60mmHg，廖佳寬最低之血壓為90/60 mmHg，根據
    公式計算，平均動脈血壓是70mmHg，遠高於60，尚未達低血
    壓的條件，因此並無送加護病房之條件，況且下午4 時再量
    血壓時，已經回昇到正常的110/80mmHg，更無送加護病房之
    理由。
  (五)聲明：１原告之訴及假執行之聲請均駁回。２如受不利判決
    ，願供擔保請准宣告免假執行。
四、兩造不爭執事項（見卷三第202至203頁）：
  (一)廖佳寬於86年9 月20日因呼吸短促及便秘情形至臺大醫院急
    診室求診，婦產科總醫師曾請乙○○檢視病患，但乙○○有
    事不克前來，於是婦產科總醫師安排甘油球灌腸及胎兒無加
    壓試驗後，讓廖佳寬離院回家休息。
  (二)廖佳寬於86年9 月22日因持續腹部不適，再度至臺大醫院急
    診室求診，經護理人員通知乙○○後，乙○○指示予以辦理
    住院，準備提早進行剖腹生產。同月22日下午1 時30分許廖
    佳寬住院，入院時體溫為36.8℃，血壓為108/64mmHg，因廖
    佳寬有宮縮情形，且又有前胎剖腹產史，住院醫師吳彥慧於
    同日下午3時許給予子宮鬆弛劑，以免子宮有破裂之虞。
  (三)因廖佳寬有呼吸短促及畏寒情形，乙○○於22日下午6 時許
    ，曾為廖佳寬會診過心臟科醫師，心臟科醫師認為心摶過速
    ，可以解釋為懷孕期間的生理變化，心臟超音波也顯示左心
    室功能正常，故建議尋找其他可能的原因，並給予氧氣使用
    及臥床休息。
  (四)廖佳寬於86年9月23日9時40分許，進入產房接受剖腹產，於
    10時07分及10時08分各娩出一男嬰，兩名新生兒出生情形良
    好，其新生兒活力指數第一分鐘及第五分鐘皆為9 分，無任
    何異常現象。
  (五)廖佳寬生產後血壓113/84mmHg，心跳每分鐘117 跳，血氧含
    氧百分比為99%，手術中失血量為550毫升，於手術完畢後回
    恢復室期間，曾有過譫妄（Delirium）及失定向感（Disori
    -entation ）情形發生，乙○○初始認為是精神方面問題，
    於送回病房前要求照會精神科。
  (六)23日下午3 時許，精神科醫師診視廖佳寬後，認為必須排除
    代謝性的腦病變，並建議抽血檢查電解質、肝功能及血液常
    規等，丙○○即依照會單與建議開立醫囑抽血，並另安排阿
    摩尼亞血中濃度檢測，以排除肝腦病變之可能。
  (七)抽血報告顯示廖佳寬有代謝性酸中毒之現象，電解質不正常
    及阿摩尼亞升高，乙○○曾照會神經科醫師來評估廖佳寬之
    神經學狀態，但在23日下午6 時30分許，神經科醫師來診視
    時，當時廖佳寬已因照顧之護士發現產婦意識不清、類似痙
    攣發作及血壓脈搏測量不到，在進行人工心肺復甦術，隨後
    廖佳寬被轉送至加護中心照顧並使用升血壓藥物（Dopamine
    ，Le vophed），但此時廖佳寬之凝血功能（PT：100.0/12.
     4,APTT＞100.0/34.4）極差，血小板26000/ul，血色素6.8
    g /dl，加護中心醫師此時的臆斷為瀰漫性血管內凝血（DIC
    ）。
  (八)廖佳寬於86年9月24日凌晨3時許因心臟衰竭及無心跳，於加
    護中心由醫師宣告死亡。
五、原告主張乙○○、丙○○、己○○執行醫療行為均有過失，
    應負共同侵權行為責任，臺大醫院為僱用人，就所屬醫護人
    員之監督有疏失，應負連帶賠償責任。且臺大醫院提供醫療
    服務對廖佳寬生命造成危險，更未於事前及事後為避免危險
    發生或擴大而為一定之防範或醫療行為，依消費者保護法第
    七條之規定，亦應負損害賠償責任等情，則為被告所否認，
    並以前開情詞置辯，是以本件兩造爭執要點厥為：(一)乙○○
    、丙○○及己○○等人於執行醫療職務時有無過失？(二)上開
    三被告之行為與廖佳寬之死亡間有無因果關係？(三)醫療行為
    有無消費者保護法之適用？臺大醫院應否負同法第七條之損
    害賠償責任？茲分述如後。
六、原告主張乙○○為廖佳寬主治醫師，對於廖佳寬86年9 月22
    日入院待產時告知身體不適及有畏寒顫抖等症狀竟未加注意
    ，逕以玩笑方式回應。另對於死者生產後躁動、神智不清、
    心跳持續過速及血壓下降等症狀亦未診治，且未立即通知相
    關科別醫師會診，致延誤病情，終使廖佳寬未獲適當之醫療
    而死亡，其醫療行為顯有疏失。丙○○對家屬一再反應廖佳
    寬心跳急促、無排尿、躁動、血壓下降等警訊未加注意，亦
    未及時採取必要之檢查及診治措施，致廖佳寬無法於最快時
    刻獲得救治而死亡，亦有過失。己○○為負責照顧廖佳寬之
    護理人員，執行護理工作態度輕率，導致延誤醫治時間，亦
    有過失。臺大醫院所屬醫師及護理人員於廖佳寬有緊急症狀
    時，未及時施救，對會診及醫事檢驗時間一再拖延，血液檢
    驗結果過晚告知住院醫師，更至當日下午 6時30分方施以急
    救，致延誤時機，臺大醫院對其所屬醫護人員之監督有明顯
    之疏失等語，惟查：
  (一)廖佳寬係因生產時併發羊水栓塞症，致瀰漫性血管內凝血，
    引起成人呼吸窘迫症候群，呼吸衰竭而死亡：
    １依法務部法醫研究所88年1月7日之解剖報告所載：「顯微
      鏡觀察結果…肺臟：有出血性肺水腫併有大量鱗狀上皮細
      胞充滿於肺間質及各大、小血管中。小血管並具有較明顯
      之羊水栓塞現象，並可見局部性急性發炎中性白血球、圓
      形淋巴球及心衰竭細胞及大巨噬細胞浸潤。肺臟有明顯羊
      水栓塞之病理變化。其它器官均呈出血狀，其他除鬱血及
      死後變化外，無明顯病理性病變。死者死亡經過及對其死
      因之看法：…死者全身各器官均呈出血狀，具有血管內凝
      血功能不全之病變（DIC ），由病理切片觀察，在肺臟內
      有明顯羊水栓塞病變併發 DIC，致全身各器官出血現象，
      最後因呼吸衰竭而死亡。…由以上死者死亡經過及檢驗判
      明：死者之死亡機轉為『呼吸衰竭』，死亡原因為生產時
      併發羊水栓塞致呼吸衰竭而死亡。…」等語，可知法醫鑑
      定廖佳寬係因羊水栓塞症致發生呼吸衰竭死亡，此有法務
      部法醫研究所（87）法醫所醫鑑字第0289號鑑定書影本在
      卷可按（見卷一第47至54頁、卷三第42至47頁）。
    ２檢察官於審理乙○○等過失致死案件時，曾將相關卷證送
      請行政院衛生署醫事審議委員會（下稱醫審會）鑑定，其
      鑑定結果為：「一羊水栓塞（Amniotic fluid embolism
      ）是一種混合有突然性低血壓、缺氧及消耗性凝血病變（
      Consumptive coagulopathy）的疾病，其發生率在1/8000
      至1/30,000之間，此為孕婦死亡的主要因素之一，其臨床
      表現多為在即將生產或產後有呼吸急迫之情況後，很快地
      有抽搐或心肺功能不全於散佈瀰漫性血管內凝血 （DIC）
      或大量出血，通常會導致病患死亡，其產婦的死亡率為80
      % ，若是急救能夠存活下來多數都有神經方面的問題，僅
      有8%能完全不受影響。二就產婦剖腹產後的臨床症狀有燥
      動不安及譫妄等現象，意味此時可能就有代謝性酸中毒，
      再對照有呼吸頻率高及心搏過速，為其代償現象，說明此
      時已有心肺功能衰退，其原因根據法務部法醫研究所的解
      剖報告顯示，肺臟有出血性肺水腫併有大量鱗狀上皮細胞
      充滿於肺間質及各大、小血管中，小血管並具有較明顯之
      羊水栓塞現象，並可見局部性急性發炎，中性白血球，心
      衰竭細胞及大巨噬細胞浸潤，以此用以佐證，當時體內可
      能已有羊水栓塞產生散佈性瀰漫性凝血，這從9 月22日入
      院時血小板為174,000/ul，而9 月23日16：45時血小板降
      至73,000/ul ，可以得到佐證。三依原告告訴所提及延誤
      診斷與治療事宜，關於羊水栓塞除了常見如突然性低血壓
      、缺氧及消耗性凝血病變外，還可有肺水腫、發紺、抽搐
      等症狀，因致死率高，多數確定診斷源自於死後解剖，而
      發生時機亦多為生產過程中或產後就發生，此病患在產後
      八小時後，方有急性症狀，屬於罕見的產後型羊水栓塞症
      。至於產婦於產前有便秘及呼吸等不適現象，此為懷有雙
      胞胎者多會有的情形」，有醫審會編號第88044 號鑑定書
      在卷可稽（見卷一第40至45頁、卷三第48至52頁），亦認
      定廖佳寬係屬罕見之產後型羊水栓塞症。
    ３本院另案88年度重訴字第2530號即廖佳寬配偶及子女訴請
      被告損害賠償之訴審理中，曾於89年9 月11日在臺大醫院
      就廖佳寬檢體施行勘驗，據法醫蕭開平於勘驗時陳稱：「
      第一點她有DIC 的現象，其他的病變並不明顯。…至少羊
      水栓塞有時候是一種休克，有時候一直切片，還找不到，
      但以整個的PICTURE 整個的病程看起來，我不知道還有沒
      有其他的診斷勝過羊水栓塞…在我們立場，我們還是認為
      這是羊水栓塞，因為羊水栓塞不一定要找到這個細胞，因
      為他是屬於Fetaltissue 的一種，據現在文獻報導常常找
      不到這些角質化的源頭，這是一個總的過程，我們法醫的
      解釋就是這樣，因為總要一個死因…以我們整個病程來看
      ，她的發病程度，她的DIC，她的PICTURE好像不是其他的
      病所造成的，所以我們比較偏向羊水栓塞。」等語，有勘
      驗筆錄可憑（見卷一第78至82頁）。是法醫仍維持前開解
      剖報告之意見，即認定廖佳寬係因羊水栓塞症致發生呼吸
      衰竭死亡。
    ４於上開勘驗中負責病理解剖之鑑定人黃秀芬醫師陳稱：「
      第一個可能是羊水栓塞，當然他臨床上比較久、比較不像
      來講，如果我們病理切片看到胎織、胎毛在血管裡，不管
      臨床上像不像都可以診斷，如果臨床上很像找不到也可以
      懷疑。…第二個病人在臨床上的病程很奇怪，所以我們解
      剖報告已經講了，我們不太能夠診斷她的死因，我們只能
      夠找到她全身都充血，肝臟也很厲害充血，可以顯示她有
      很嚴重的休克，有缺氧的現象，可是她直接的死因我們不
      確認。…基本上羊水栓塞必須看到羊水物質反應，反過來
      講，如果產婦血管裡面找到很多胎毛，她也可以沒有羊水
      栓塞症狀，這是每個人體質不同，可是反過來說，你要診
      斷這個病你應該要找到這個東西，找到這個東西有時候病
      人也是好好的，她也不一定發，因為這與量有關，她的DI
      C可以休克來解釋，很嚴重的休克就會DIC，重點是找出什
      麼原因休克。…就病理判斷，死因是休克，直接死因是休
      克，造成休克的原因，我沒辦法解釋在生產完這很短的時
      間發生很嚴重的休克。在病理上，就病理醫師言，看到才
      能診斷，但臨床上像不像，我們當然會有知識，可以有意
      見，但要問臨床醫師，因臨床醫師要判斷。」等語，有上
      揭勘驗筆錄在卷可按（見卷一第76至81頁）。足見鑑定人
      黃秀芬於本院另案勘驗時所表示之意見係：就病理判斷，
      廖佳寬直接死因是休克，造成休克的原因，因產婦之血管
      裡是否有胎兒之細胞或胎毛並非認定羊水栓塞症之惟一依
      據，還要臨床醫師作判斷。而鑑定人黃秀芬上開意見，未
      完全排除廖佳寬係因羊水栓塞症造成嚴重休克而死亡之因
      素，與先前制作之臺大醫院病理解剖報告內容（即認羊水
      栓塞症應不可能）已有不同，尚難據該病理解剖報告認定
      廖佳寬非羊水栓塞症所致死。
    ５按羊水栓塞（Amniotic fluid embolism）是一種混合有
      突然性低血壓，缺氧及消耗性凝血病變（ Consumptive
      coagulopathy）的疾病，為產科急症中較罕見之併發症。
      早期見解認此症係因羊水內之物質或胎兒之細胞、碎屑，
      經由母體之循環系統，而在母體之肺部發生栓塞現象；晚
      近之研究則認此症係因羊水內之物質或胎兒之細胞、碎屑
      進入母體之循環系統後，引起母體產生過度免疫反應之病
      症。羊水栓塞症於生產時發生之機率雖不高，但若發生時
      ，常為孕婦死亡的主要因素之一，其症狀除突然性低血壓
      、缺氧及消耗性凝血病變外，還可有肺水腫、發紺、抽搐
      等，致死率最高可達80% ，有前開醫審會鑑定書可稽。由
      前揭法務部法醫研究所解剖報告、臺大醫院病理解剖報告
      、本院另案勘驗筆錄及醫審會鑑定書綜合觀察，廖佳寬於
      產後確有呼吸急迫、血壓較低、類似癲癇之發作、昏迷、
      凝血病變及心血管功能喪失等羊水栓塞症狀出現，參諸罹
      患羊水栓塞症之孕婦並非100%均可由其肺部血管內查驗出
      胎兒細胞或羊水中物質，此有被告提出之醫學資料可稽（
      見卷三第101至103頁）；廖佳寬於生產時係37歲、身體發
      育良好之婦女，未患有其他致命之疾病之事實，既為原告
      所不爭執，於順利生產後，本不應有致命之症狀產生；原
      告復未提出其他證據證明廖佳寬係因其他特定原因、特定
      疾病而致死等情，可認廖佳寬係因生產時罹患羊水栓塞症
      ，致瀰漫性血管內凝血而引起呼吸窘迫症候群，呼吸衰竭
      致死。
  (二)按數人共同不法侵害他人之權利者，連帶負損害賠償責任；
    不能知其中孰為加害人者，亦同，民法第一百八十五條第一
    項定有明文。而侵權行為所發生之損害賠償請求權，以有故
    意或過失不法侵害他人權利為其成立要件，若其行為並無故
    意或過失，即無賠償可言（最高法院49年臺上字第2323號、
    54年臺上字第1523號判例參照）。本件原告主張乙○○、丙○○、己○○忽視廖佳寬有心跳急促、血壓降低、血壓持續
    偏低、至下午2 時以後即無尿液排出等不正常現象，且對於
    指示神經科醫師會診、作抽血檢驗、判斷血液檢驗結果等事
    項亦有所拖延，而有嚴重疏失等語。然原告就其所述被告三
    人過失侵權行為事實均未舉證以實其說。而從廖佳寬剖腹生
    產後至同日下午6 時30分急救止，皆在乙○○、丙○○、己○○三人及會診醫師診治中，遇廖佳寬有反常現象，被告三
    人即予以處理，並無延誤。於86年9月23日下午6時30分發生
    瀰漫性血管內凝血之情況時，被告亦已因應其症狀而給予氧
    氣、補充點滴、輸血及施予心肺復甦術、升壓劑等醫療處置
    ，被告三人對於廖佳寬之處置，尚未發現有疏失之處等情，
    亦有醫審會第88044 號鑑定書及附於臺灣臺北地方法院檢察
    署乙○○等人過失致死案件偵查卷中之醫審會編號90013 號
    鑑定書可稽。另被告三人因本件醫療糾紛所涉過失致死罪嫌
    ，經檢察官偵查後，亦均認渠等無過失而為不起訴處分在案
    之事實，有臺灣臺北地方法院檢察署86年偵字第24941 號、
    91年度偵續一字第31號、93年度偵續二字第2 號、93年度偵
    續三字第7號、94年度偵續四字第1號不起訴處分書在卷可佐
    （見卷三第53至95頁、第165至181頁），是依卷存證據資料
    ，尚不足認定原告主張乙○○、丙○○、己○○三人有過失
    侵權行為事實。
七、復按損害賠償之債，以有損害之發生及有責任原因之事實，
    並二者之間，有相當因果關係為成立要件，最高法院48年台
    上字第481 號判例可資參照。查羊水栓塞症之發生機率不高
    ，然一旦發生，其致死率極高，多數確定診斷源自於死後解
    剖，廖佳寬既係因羊水栓塞症致呼吸衰竭而死亡，且屬產後
    8 小時後方有急性症狀之罕見的產後型羊水栓塞症患者，業
    如前述，則乙○○、丙○○、己○○自難因廖佳寬有心跳急
    促、血壓降低、產後尿液未排出等狀況，即立即認定廖佳寬
    有致命之危險而予以急救之措施。且乙○○、丙○○、己○○縱有如原告所指未即通知神經科醫師會診、即時安排抽血
    並檢視血液檢驗結果等行為，惟以羊水栓塞症如此高之致死
    率，並非必然得以挽回廖佳寬之生命，是被告等假設有原告
    所指之會診順序判斷錯誤、遲延抽血檢驗、遲延回報尿液量
    之情事，在一般之情況，通常並不至於致病患於死亡之結果
    ，揆諸上開說明，乙○○、丙○○、己○○之行為與廖佳寬
    之死亡結果間，亦難認有相當因果關係。
八、醫療行為無消費者保護法之適用，原告主張臺大醫院應依消
    費者保護法第七條規定負損害賠償責任，不足取：
  (一)消費者保護法第七條雖規定：「從事設計、生產、製造商品
    或提供服務之企業經營者應確保其提供之商品或服務，無安
    全或衛生上之危險。商品或服務具有危害消費者生命、身體
    、健康、財產之可能者，應於明顯處為警告標示及緊急處理
    危險之方法。企業經營者違反前二項規定，致生損害於消費
    者或第三人時，應負連帶賠償責任。但企業經營者能證明其
    無過失者，法院得減輕其賠償責任。」，然消費者保護法及
    其施行細則就所規範之服務意義為何，並無明確定義，故就
    何謂消費性服務為一般性之定義，有其困難，無從僅以文義
    解釋判斷醫療行為有無消費者保護法之適用，而應分別各個
    法律行為之性質，而為合目的性之解釋。
  (二)按消費者保護法第一條第一項規定：「為保護消費者權益，
    促進國民消費生活安全，提昇國民消費生活品質，特制定本
    法。」，此乃消費者保護法就該法之立法目的之明文規定，
    為法律條文之解釋時，自當以此為其解釋之範圍。在消費者
    保護法中之商品無過失責任制度，由於消費者無論如何提高
    注意程度，也無法有效防止損害之發生，是藉由無過失責任
    制度之適用，迫使製造商擔負較重之責任，換言之，製造商
    在出售危險商品時，會將其所可能賠償之成本計入售價之中
    ，亦即將使產品危險的訊息導入產品價格之內，帶有分擔危
    險之觀念在內。但就醫療行為，其醫療過程充滿危險性，治
    療結果充滿不確定性，醫師係以專業知識，就病患之病情及
    身體狀況等綜合考量，選擇最適宜之醫療方式進行醫療，若
    將無過失責任適用於醫療行為，醫師為降低危險行為量，將
    可能專以副作用之多寡與輕重，作為其選擇醫療方式之惟一
    或最重要之因素；然為治癒病患起見，有時醫師仍須選擇危
    險性較高之手術，設若對醫療行為課以無過失責任，醫師為
    降低危險行為量，將傾向選擇較不具危險之藥物控制，而捨
    棄對某些病患較為適宜之手術，此一情形自不能達成消費者
    保護法第一條第一項之立法目的甚明。另相較於種類及特性
    可能無限之消費商品，現代醫療行為就特定疾病之可能治療
    方式，其實相當有限，若藥物控制方式所存在之危險性，經
    評估仍然高於醫師所能承受者，而醫師無從選擇其他醫療方
    式時；或改用較不適宜但危險較小之醫療行為可能被認為有
    過失時，醫師將不免選擇降低危險行為量至其所能承受之程
    度，換言之，基於自保之正常心理，醫師將選擇性的對某些
    病患以各種手段不予治療且此選擇勢將先行排除社會上之弱
    者，而此類病患又恰為最須醫療保護者。此種選擇病患傾向
    之出現，即為「防禦性醫療」中最重要的類型，同樣不能達
    成消費者保護法第一條第一項所明定之立法目的。而醫師採
    取「防禦性醫療措施」，一般醫師為免於訴訟之煩，寧可採
    取任何消極的、安全的醫療措施，以爭取「百分之百」之安
    全，更盡其所能，採取防禦性醫療，以避免一時疏忽，因未
    使用全部可能之醫療方法，藉以免除無過失責任。醫療手段
    之採取，不再係為救治病人之生命及健康，而在於保護醫療
    人員安全，過度採取醫療措施，將剝奪其他真正需要醫療服
    務病人之治療機會，延誤救治之時機，增加無謂醫療資源之
    浪費，誠非病患與社會之福。準此，醫療行為適用消費者保
    護法無過失責任制度，反而不能達成消費者保護法第一條所
    明定之立法目的，應以目的性限縮解釋之方式，將醫療行為
    排除於消費者保護法適用之範圍之列。
  (三)再按醫療業務之施行，應善盡醫療上必要之注意。醫療機構
    及其醫事人員因執行業務致生損害於病人，以故意或過失為
    限，負損害賠償責任，醫療法第八十二條亦定有明文。醫療
    法既明訂醫事行為之損害賠償責任，採取過失責任主義，顯
    與消費者保護法規範之無過失責任體系不同，亦可佐明醫療
    行為並不適用於消費者保護法。
  (四)醫療行為既排除消費者保護法之適用，是原告主張依消費者
    保護法第七條規定，臺大醫院應負損害賠償責任等語，洵非
    可取。
九、綜上所述，本件原告主張乙○○、丙○○、己○○之行為構
    成侵權行為要件，尚難信實。原告依民法第一百八十五條、
    第一百八十八條及第一百九十四條之規定，請求被告連帶賠
    償非財產上之損害，於法無據。又醫療行為既無消費者保護
    法之適用，原告依消費者保護法第七條之規定，請求臺大醫
    院負損害賠償責任，亦非有據。從而，原告丁○○、戊○○○請求被告連帶給付各200 萬元，及均自起訴狀繕本送達翌
    日起至清償日止，按年息百分之五計算之利息，不應准許，
    應予駁回。而原告損害賠償之訴既為無理由，其假執行之聲
    請，因訴之駁回而失所依附，應併予駁回。
十、本件事實已明，兩造其餘攻擊、防禦方法及所為之立證，經
    本院逐一審酌後，認均與判決之結果不生影響，不再一一論
    述，併予敘明。
據上論結，本件原告之訴為無理由，依民事訴訟法第七十八條、
第八十五條第一項前段，判決如主文。
中　　華　　民　　國　　96　　年　　6　 　月　　28　　日
                  民事第四庭    法  官    林麗玲
以上正本係照原本作成
如對本判決上訴，須於判決送達後20日內向本院提出上訴狀
中　　華　　民　　國　　96　　年　　6　 　月　　28　　日
                                書記官    林蓮女
